【裁判字號】    98,家聲,60
【裁判日期】    980526
【裁判案由】    聲請變更養子女姓氏
【裁判全文】
臺灣屏東地方法院民事裁定              98年度家聲字第60號
聲  請  人  乙○○
相  對  人  甲○○
上列聲請人聲請變更子女姓氏事件，本院裁定如下：
    主  文
聲請駁回。
聲請費用新臺幣壹仟元由聲請人負擔。
    理  由
一、本件聲請意旨略以：相對人甲○○之姓名原為「梅軒豪」，
    聲請人與相對人之生父梅國文於民國（下同）88年10月25日
    離婚後，於90年1 月7 日改嫁張萬龍，相對人因此於90年7
    月6 日由張萬龍收養，並改姓成為「張軒豪」，同年11月14
    日更進而改名成為「張殿承」，嗣聲請人於93年11月12日與
    張萬龍離婚，相對人於98年4 月9 日經法院裁定與張萬龍終
    止收養關係，回復原姓成為「甲○○」；茲因聲請人之父親
    與胞弟潘恆毅均係單傳之唯一男丁，然潘恆毅於19歲時不幸
    因車禍身故，且相對人自幼即多由聲請人與娘家父母共同撫
    育，故相對人於去年即主動表示想從母姓，但礙於與張萬龍
    間終止收養之司法程序尚進行中，未能如願，直至今年始經
    法院裁定與張萬龍終止收養關係，回復原姓，而相對人之生
    父梅國文已於90年間過世，且其生前積欠多家銀行與電信公
    司多筆債務，聲請人等因不諳法律，至今未辦理拋棄繼承，
    故聲請人有事實足認目前之姓氏對其有明顯不利之影響，為
    此爰依民法第1059條之規定，聲請變更相對人甲○○之姓氏
    為母姓等語，並提出戶籍謄本、除戶謄本、戶口名簿各1 份
    為證。
二、按有下列各款情形之一，且有事實足認子女之姓氏對其有不
    利之影響時，父母之一方或子女得請求法院宣告變更子女之
    姓氏為父姓或母姓：一、父母離婚者。二、父母之一方或雙
    方死亡者。三、父母之一方或雙方生死不明滿3 年者。四、
    父母之一方曾有或現有未盡扶養義務滿2 年者，民法第1059
    條第5 項定有明文。是聲請變更子女之姓氏，除符合上開條
    項各款規定之情事外，尚須有事實足認該子女之姓氏對其有
    不利之影響，始足當之。且不利之影響須為法律上不利益，
    並依法益權衡與比例原則，須斟酌子女之原有姓氏一切情狀
    ，倘不變更其姓氏，確有造成法律上之不利益，且變更原姓
    氏之外，別無其他方法除去其不利益，始得為之，此乃身分
    法上法安定性原則考量。至於單純情感因素或法律另有救濟
    途徑時，均不得聲請變更姓氏，以維身分之安定性。
三、經查，聲請人與相對人之生父梅國文離婚後，於90年1 月7
    日改嫁張萬龍，相對人因此於90年7 月6 日由張萬龍收養，
    並改姓成為「張軒豪」，同年11月14日更進而改名成為「張
    殿承」，嗣聲請人於93年11月12日與張萬龍離婚，相對人於
    98年4 月9 日經法院裁定與張萬龍終止收養關係，回復原姓
    成為「甲○○」；聲請人之父親與胞弟潘恆毅均係單傳之唯
    一男丁，然潘恆毅於19歲時不幸身故，而相對人之生父梅國
    文已於90年間過世等情，業據聲請人提出戶籍謄本、除戶謄
    本、戶口名簿各1 份為證，是聲請人此部分之主張堪信為真
    。至聲請人主張有事實足認其目前之姓氏對其有不利之影響
    部分，聲請人於本院審理中雖陳稱：「孩子的生父有留下一
    些債務，我擔心孩子如果沒有變更姓氏，會繼承到債務。」
    等語（參見本院98年5 月20日訊問筆錄），然本院已當庭曉
    諭聲請人姓氏與繼承權無關，且聲請人亦自承相對人姓父親
    的姓氏對小孩並無何實質不利影響；此外，相對人甲○○僅
    陳稱：「我姓梅，別人會取笑我，我很不開心。我想姓媽媽
    的姓。」等語（均參見同上訊問筆錄），是依相對人上開所
    述，足認其欲變更姓氏之原因乃基於個人情感之訴求，然此
    僅屬單純之感情因素，並未提出其他不利影響之積極事證，
    核與上開規定所定之法定要件尚有未洽。且本院審酌相對人
    前後業已更名2 次、改姓1 次，姓名變更頻繁，反易致身分
    之不安定及對交易安全有礙。綜上所述，聲請人前開主張，
    尚難認原姓氏對其有何法律上之不利益，其復未提出其他積
    極事證佐證原姓氏對其確有不利之影響，而與首開規定所定
    之法定要件尚有未洽，應予駁回。
四、依非訟事件法第21條第1 項前段、第23條、第24條第1 項，
    裁定如主文。
中    華    民    國    98    年    5     月    26    日
                        家事庭法  官  林美靜
以上正本係照原本作成。
如不服本裁定應於送達後10日內向本院提出抗告狀，並繳納抗告
費新臺幣1,000元。
中    華    民    國    98    年    5     月    26    日
                              書記官  葉祝君


司法院資訊處製作；財團法人民間司法改革基金會備份。
